臺灣高等法院高雄分院刑事判決　　　　95年度上訴字第1882號
上　訴　人
即　被　告　甲○○
　　　　　　庚○○
上二人共同　李永裕律師
選任辯護人
上列上訴人因違反公司法等案件，不服臺灣高雄地方法院94年度
訴字第3320號中華民國95年7 月14日第一審判決（起訴案號：臺
灣高雄地方法院檢察署94年度偵字第5911、10056 號；併案案號
：同署94年度偵字第20553號），提起上訴，本院判決如下：
    主  文
原判決關於甲○○違反公司法及定執行刑部分撤銷。
甲○○公司負責人，公司應收之股款，股東並未實際繳納，而以
申請文件表明收足，處有期徒刑肆月，如易科罰金，以銀元佰
元即新臺幣玖佰元折算壹日。
其餘上訴駁回。
前開甲○○違反公司法所處有期徒刑肆月與上訴駁回部分（原判
決處有期徒刑陸月），應執行有期徒刑玖月，如易科罰金，以銀
元佰元即新臺幣玖佰元折算壹日。
    事  實
一、甲○○前為臺灣騰電科技有限公司（址設高雄市鹽埕區○○○路257 號5 樓，下稱臺灣騰電公司）董事長，為公司法第
    8 條所稱之公司負責人。緣甲○○欲將臺灣騰電公司自有限
    公司變更為股份有限公司，並辦理資本增加，自原資本新臺
    幣（下同）100 萬元，增加至2,200 萬元，詎甲○○明知臺
    灣騰電公司應收之股款，部分股東並未實際繳納股款，竟為
    達不實增資登記之目的，分別以自有資金、公司資金數十萬
    元，及向友人借貸資金約2,000 萬元，湊足增資資金2,100
    萬元後，於民國92年4 月11日，整筆匯入板信商業銀行苓雅
    分行（下稱板信銀行）00000000000000號帳戶內，取得板信
    銀行出具之存款餘額證明書，作為已收足股款之證明。進而
    委由不知情之李善餘會計師於同年月12日為查核簽證後，旋
    由甲○○於同年月14日，將上開帳戶內2,100 萬元分8 次提
    領完畢，分別歸還友人、公司，並取回自有資金。再於92年
    4 月24日，持上述不實之股款繳納證明之申請文件表明收足
    ，而向高雄市政府建設局申辦將有限公司增資變更為股份有
    限公司之變更登記。
二、鍾智義前為臺灣騰電公司之總經理，與甲○○同為商業會計
    法第4 條所稱之商業負責人。詎甲○○、鍾智義二人均明知
    臺灣騰電公司並未於91年間購置機械設備，竟基於利用不正
    當方法致使財務報表發生不實之結果之犯意聯絡，推由鍾智
    義指示不知情之會計人員丙○○，將價值530 萬（起訴書誤
    載為53萬）9 千5 百元之機械設備列入公司資產負債表「固
    定資產」之「機械設備」欄，而利用丙○○接續虛偽填製臺
    灣騰電公司91年7 月31日、8 月31日、9 月30日、10月31日
    、11月30日共5 月份之資產負債表，以此不正當方法，致使
    臺灣騰電公司之財務報表發生不實之結果。嗣於92年2 月底
    ，甲○○邀股東戊○○入股前，以上開91年7 月31日資產負
    債表出示戊○○，嗣戊○○入股後，於92年6 月8 日接任公
    司董事長，要求甲○○及庚○○2 人將公司資產與帳目移交
    ，並委請會計師事務所查帳，始發現公司已幾無資金，且無
    上開機械設備，而得知上情。
三、案經法務部調查局高雄縣調查站移送及臺灣騰電公司訴請臺
    灣高雄地方法院檢察署檢察官偵查起訴及移送併辦。
    理  由
壹、程序部分：
一、按被告以外之人於檢察事務官、司法警察官或司法警察調查
    中所為之陳述，與審判中不符時，其先前之陳述具有較可信
    之特別情況，且為證明犯罪事實存否所必要者，得為證據，
    刑事訴訟法第159條之2定有明文。是依本條規定，被告以外
    之人於檢察事務官、司法警察（官）調查時所為之陳述，屬
    傳聞證據，依同法第159 條第1 項規定，本無證據能力，必
    具備「可信性」及「必要性」二要件，始例外得適用上開第
    159 條之2 規定，認有證據能力，而得採為證據。此之「必
    要性」要件，必須該陳述之重要待證事實部分，與審判中之
    陳述有所不符，包括審判中改稱忘記、不知道等雖非完全相
    異，但實質內容已有不符者在內，且該審判外之陳述，必為
    證明犯罪之待證事實存在或不存在所不可或缺，二者兼備，
    始足當之。故此所謂「為證明犯罪事實存否所必要者」，既
    必須達不可或缺之程度，自係指就具體個案案情及相關卷證
    判斷，為發現實質真實目的，認為除該項審判外之陳述外，
    已無從再就同一供述者取得與其上開審判外陳述相同供述內
    容，倘以其他證據代替，亦無從達到同一目的之情形而言（
    最高法院95年度台上字第4414號判決意旨參照）。本案被告
    以外之人乙○○及丁○○2 人於偵查中在檢察事務官前之陳
    述，為被告以外之人於審判外之言詞陳述，且經被告之共同
    辯護人主張其係審判外陳述無證據能力，查上開被告以外之
    人之檢察事務官詢問筆錄，與其等於本院審理中到庭具結所
    證之內容，其中丁○○關於被告2 人是否曾告知騰電公司增
    資一事所陳述前後並不相符，然本院認其非為證明本案犯罪
    事實存否所必要，另其他內容之陳述以及乙○○之陳述，則
    均與其於本院審理時具結所證之內容大致相符，故其等之檢
    察事務官詢問筆錄既有本院審判筆錄可得代替，檢察事務官
    詢問筆錄即非證明犯罪事實存否所必要，依上開說明，應無
    證據能力。
二、再按被告以外之人（含被害人、告訴人、證人、共同被告等
    ）於審判外之陳述，係屬傳聞證據，原則上並無證據能力，
    刑事訴訟法第159 條第1 項固定有明文。惟上開傳聞證據係
    指被告以外之人未親身經歷而為陳述，或雖有親身經歷而在
    審判外所為之言詞或書面陳述其知覺體驗者而言，其並非適
    用於以物之存在或狀態為證據方法之物證，物證之取得除有
    刑事訴訟法第158 條之4 所規定不得為證據之情形外，若主
    張其係被告以外之人審判外之陳述而無證據能力，即屬顯無
    理由。本案卷內臺灣騰電公司91年7 月起至同年11月止之資
    產負債表，被告之共同辯護人主張係被告以外之人審判外陳
    述，無證據能力云云。惟查，該等資產負債表係檢察官以其
    存在為證明被告犯本案之罪之證據方法，並非以其為被告以
    外之人在審判外之陳述內容而為證據方法，其屬物證，故辯
    護人上開主張，依上開說明即屬顯無理由。此外，尚無其他
    證據足證其取得有何違背法定程序之情形，故認其有證據能
    力。
三、另戊○○、丙○○2 人在檢察事務官檢及法務部調查局高雄
    調查站（下稱調查局）調查中所為之陳述，及板信銀行出具
    之存款餘額證明書、臺灣騰電公司股東同意書、臺灣騰電公
    司股東繳款名冊，分別屬被告以外之人於審判外之言詞或書
    面陳述，雖不符刑事訴訟法第159 條之1 至4 等四條之規定
    ，惟被告甲○○、鍾智義及共同辯護人均於原審及本院審理
    中，均同意上開言詞或書面陳述作為證據，本院審酌前開被
    告以外之人於檢察事務官及法務部調查局調查中，均未表示
    有何不當詢問之情形，顯均出於自由意志所為，虛偽作成之
    可能性極低；前開書證形式上之真正則為被告2 人所不爭執
    ，認以之為證據並無不當，依同法第159 條之5 第1 項規定
    ，均得為證據。
貳、實體部分：
一、撤銷改判部分（被告甲○○違反公司法部分）：
    訊據被告甲○○於原審時固坦承：伊自90年4 月間起至92年
    5 月間止，擔任臺灣騰電公司董事長，於92年4 月11日匯入
    板信銀行上開帳戶內之2,100 萬元款項，部分係伊向朋友借
    的，約2000萬元，另外一部分是自己及公司的資金，並於94
    年4 月14日分為8 次提領完畢等語（見原審94年11月14日準
    備程序筆錄，原審卷第23頁），惟矢口否認有何違反公司法
    第9 條第1 項之犯行，其於原審時辯稱：公司增資應收股款
    ，股東均有實際繳納股款，乙○○、丁○○股款都有繳納給
    公司云云。其辯護人於原審時為被告辯稱：臺灣騰電公司股
    東確有實際繳納股款，僅係股款繳納相當分散云云。另辯護
    人於本院審理時為被告辯稱：股東均有繳納股款，被告並無
    向他人借貸資金辦理增資，被告之前陳述向他人借貸增資等
    語並不實在。股東乙○○係以技術入股方式取得股份；丁○○曾存放5 萬元於臺灣騰電公司，於增資時將先前結餘充作
    增資股份云云。經查：
  (一)被告甲○○自90年4 月間起至92年5 月間止，擔任臺灣騰電
    公司董事長，為辦理臺灣騰電公司增資登記，自籌資金2,10
    0 萬元，於92年4 月11日，匯入板信銀行上開帳戶內，取得
    板信銀行出具之存款餘額證明書，作為已收足股款之證明，
    委由李善餘會計師於同年月12日查核簽證後，於同年月14日
    ，分8 次將上開帳戶內2,100 萬元款項提領完畢等情，為被
    告甲○○所自承（見原審卷第23頁），核與證人即告訴人戊○○於調查局調查中陳述情節大致相符（94年度偵字第5911
    號卷第43至45頁），並有臺灣騰電公司股東繳款名冊、板信
    銀行出具之存款餘額證明書、92年3 月1 日至92年12 月26
    日之交易明細表各1 份、板信銀行存款憑條17紙、取款憑條
    8 紙附卷可稽（94年度偵字第10056 號卷第76、94至96 頁
    ；94年度偵字第5911號卷第26頁）。
  (二)另被告甲○○迭於調查、偵查及原審審理時自承：上開增資
    資金有部分係向外界借貸，等驗資通過後，即於3 天後將錢
    領出償還等語，參諸上開事證，足證其此部分自白與事實相
    符，其辯護人雖於本院審理時稱：被告甲○○上開自白與事
    實不符云云，惟並未提出何事證以資證明，認應係事後為被
    告開脫之詞，不足採信。另依前開公司股東繳款名冊之記載
    ，該次增資應繳股款中，股東乙○○應繳納股款16萬5 千9
    百元（94年度偵字第1005 6號卷第96頁）。然乙○○於本院
    審理時結證稱：伊並未繳納增資股款16萬5 千9 百元，是董
    事長甲○○、總經理鍾智義於聊天時表示，為獎勵伊，可以
    不必實際拿錢出來，公司會給伊股份等語（見本院96年1 月
    3 日審判筆錄第3 頁），雖然被告甲○○及其辯護人稱：乙○○係技術出資云云，但依乙○○上開所證，其並未現金出
    資，而上開股東繳納股款明細表卻記載其係現金出資，再參
    諸被告甲○○上開資金係向外界借貸而來，以及其於取得存
    款餘額證明書後，隨即將資金提領一空之上情，足證股東乙○○並未實際繳納股款之事實，應可認定。另依據上開股東
    繳款名冊記載股東丁○○，係繳納股款2 萬7 千3 百元，其
    於本院審理時結證稱：臺灣騰電公司還是有限公司時，伊即
    拿5 萬元交付當時的副總蔡朝富，伊除了此次投資的5 萬元
    外，於公司增資時並無繳納股款2 萬7 千3 百元等語（本院
    96 年1月3 日審判筆錄第5 頁）。依其所證，其雖於增資時
    未另行繳納股款，但其之前既曾投資5 萬元，且投資該5 萬
    元時，並未成為當時仍為有限公司之臺灣騰電公司股東，則
    被告及其辯護人辯稱：丁○○係於公司變更為股份有限公司
    時，將之前剩餘之金額充作其投資繳納之股款等語，即與被
    告上開自白時所稱：部分係公司資金等語相符，故此部分被
    告所辯，應可採信，而難認丁○○亦未繳納股款。惟縱股東
    丁○○部分並無證據證明其未繳納股款，但被告確有其他股
    東未繳納股款而以向股東以外之人借貸而取得之資金匯入板
    信銀行取得存款餘額證明書，作為申請文件表明收足之事實
    無疑，已如上述，故此仍無解於被告犯行。是被告甲○○確
    係明知股東未實際繳納公司增資應收股款，而以存款餘額證
    明書表明收足之犯行，堪予認定。
  (三)按本法（公司法）所稱公司負責人：在無限公司、兩合公司
    為執行業務或代表公司之股東；在有限公司、股份有限公司
    為董事。被告甲○○為上開行為時，為臺灣騰電公司之董事
    長，自屬公司法第8 條所稱之公司負責人，其明知公司部分
    股東並未實際繳納股款，竟以板信銀行出具之存款餘額證明
    書，作為申請文件表明收足，核其所為，係犯公司法第9條
    第1 項前段公司應收之股款，股東並未實際繳納，而以申請
    文件表明收足之罪。
  (四)原審就被告甲○○此部分犯行，予以論罪科刑，固非無見；
    惟股東丁○○股款2 萬7 千3 百元部分，並無證據足證其未
    實際繳納，已如上述，原審認其係未實際繳納，容有未洽。
    被告甲○○上訴指摘原判決此部分不當，為有理由，另其上
    訴否認其他部分之犯行，則雖無理由，惟原判決既有上開不
    當之處，仍應由本院將原判決此部分及定應執行部分予以撤
    銷。爰審酌被告甲○○明知公司應收股款，股東並未實際繳
    納，竟以存款餘額證明充作申請文件表明收足，而未實際充
    足公司資本，使公司股東及債權人高估公司資本，易受不測
    之損害，且事後猶虛詞狡辯，否認犯行，犯罪後態度不佳，
    原應重懲；惟念其前無犯罪科刑紀錄，有臺灣高等法院被告
    前案紀錄表在卷可按，素行尚稱良好等，及其他一切情狀，
    就被告甲○○此部分犯行，量處如主文第2 項所示之刑。另
    按行為後法律有變更者，適用行為時之法律。但行為後之法
    律有利於行為人者，適用最有利於行為人之法律，刑法第2
    條第1 項定有明文。被告甲○○上開行為後，刑法業於94
    年2 月2 日修正，並於95年7 月1 日施行，其中關於易科罰
    金部分，行為時刑法第41條第1 項前段規定：「犯最重本刑
    為5 年以下有期徒刑以下之刑之罪，而受6 個月以下有期徒
    刑或拘役之宣告，因身體、教育、職業、家庭之關係或其他
    正當事由，執行顯有困難者，得以1 元以上3 元以下折算一
    日，易科罰金」。而依被告行為時之易科罰金折算標準，修
    正前罰金罰鍰提高標準條例第2 條前段（現已刪除）規定，
    就其原定數額提高為100 倍折算一日，則本件被告行為時之
    易科罰金折算標準，應以銀元300 元折算一日，經折算後，
    應以新臺幣900 元折算一日；惟修正後刑法第41條第1 項前
    段則規定：「犯最重本刑為5 年以下有期徒刑以下之刑之罪
    ，而受6 個月以下有期徒刑或拘役之宣告者，得以新臺幣
    1,000 元、2,000 元或3,000 元折算一日，易科罰金」。比
    較修正前後之易科罰金折算標準，自以修正前之規定，較有
    利於被告，應依刑法第2 條第1 項前段，適用修正前刑法第
    41條第1 項前段規定，對於被告諭知易科罰金之折算標準。
  (五)另被告甲○○行為時刑法第51條第5 款規定：「宣告多數有
    期徒刑者，於各刑中之最長期以上，各刑合併之刑期以下，
    定其刑期。但不得逾20年」；修正後同款規定：「宣告多數
    有期徒刑者，於各刑中之最長期以上，各刑合併之刑期以下
    ，定其刑期。但不得逾30年」。比較修正前後，以修正前該
    款規定較為有利行為人，應依刑法第2 條第1 項規定，適用
    修正前刑法第51條第5 款規定，就被告甲○○所犯上開違反
    公司法罪部分與下列所犯之違反商業會計法罪之駁回部分所
    宣告之有期徒刑定其應執行之刑。又被告甲○○行為時刑法
    第41條第2 項規定：「併合處罰之數罪，均有前項（得易科
    罰金）情形，其應執行之刑逾6 月者，亦同（仍得易科罰金
    ）」；修正後同條項則規定：「前項（得易科罰金）規定於
    數罪併罰，其應執行之刑未逾6 月者，亦適用之」，亦即修
    正後必須經定執行刑後，應執行刑未逾6 月者，始得易科罰
    金。經比較修正前後，以修正前刑法第41條第2 項之規定較
    為有利行為人，應依刑法第2 條第1 項規定，適用修正前刑
    法第41條第2 項規定，就被告甲○○所定逾6 月之應執行刑
    ，諭知易科罰金之折算標準。
二、駁回上訴部分（被告2人違反商業會計法部分）：
    訊據被告甲○○於原審時固坦承其自90年4 月間起至92年5
    月間止，擔任臺灣騰電公司董事長，而上開公司資產負債表
    上所列530 萬9 千5 百元之機器設備，則未實際買進等情，
    惟矢口否認有何違反商業會計法第71條第5 款之犯行，其於
    原審時辯稱：前開機器設備係因與精華電子公司洽談合作事
    宜，先列入會計帳中云云。嗣於本院審理時則辯稱：91 年
    間確有購買上開機器設備，資產負債表予以登載僅係供內部
    參考，後來增資失敗，才又未將其列入云云；訊據被告鍾智
    義於原審時固坦認案發當時確係擔任臺灣騰電公司總經理，
    並有指示會計人員丙○○於該公司資產負債表上增列固定資
    產機械設備530 萬9 千5 百元等情，惟亦矢口否認有何違反
    商業會計法第71條第5 款犯行，於原審時辯稱：當時臺灣騰
    電公司為辦理增資，原與精華電子公司總經理洽談購買該公
    司之機械設備，後來改為雙方合作方案，故先將機械設備列
    於資產負債表中，提供精華電子公司參考用云云。嗣於本院
    審理時則辯稱：91年間確有購買上開機器設備，資產負債表
    予以登載僅係供內部參考，後來增資失敗，才又未將其列入
    云云；被告2 人之共同辯護人於原審時為被告2 人辯護稱：
    前開資產負債表係用於與精華電子公司洽談合作計畫時，提
    供精華公司審查之用，係虛擬之資產負債表，並未用於向稅
    捐機關報稅，且公司實際亦無支出530 萬9 千5 百元，未使
    公司發生損害等語。共同辯護人於本院審理時為被告2 人辯
    護稱：被告於確定購置機械設備後，即將其列入資產負債表
    中，於法並無不合。而該資產負債表均僅專供被告等參考使
    用，並未提出於第三人，而無致生損害之危險，應不構成犯
    罪云云。經查：
  (一)被告甲○○、鍾智義均於原審審理中供承臺灣騰電公司並未
    購買如該公司91年7 月31日資產負債表所載之機械設備530
    萬9 千5 百元，該資產負債表係由鍾智義交代該公司會計人
    員丙○○所製作，甲○○對此亦有所知悉等情（見原審卷第
    23頁）。另丙○○於檢察事務官調查中陳述稱：伊自91年4
    月22日起至92年9 月5 日止，在臺灣騰電公司擔任人事工作
    ，兼辦會計及出納業務，負責製作公司每日進出款之傳票、
    日報表、每月資產負債表等。公司每月資產負債表大部分係
    由鍾智義以口頭或便條紙交代伊以電腦繕打、列印後，送交
    鍾智義及甲○○審閱。公司的帳大部分是鍾智義指示伊作的
    ，因公司都沒有留下原始憑證供伊作帳，伊只好依據鍾智義
    的指示製作轉帳傳票，鍾智義說伊是學商的，傳票上所載會
    計科目及金額都是依照鍾智義的指示填載。91年7 月至11月
    份之資產負債表確係伊所製作，所載機械設備係由鍾智義交
    給伊一紙設備明細及價格表，要求伊填載在資產負債表機器
    設備項目上，這些機械設備都沒有原始憑證留存。鍾智義告
    訴伊該等機械設備並未放置於公司內，而係置於外面，所以
    伊從未看過那些機械設備，也不知公司究竟有無該等機械設
    備等語（94年度偵字第5911號卷第32至35頁），足見當時臺
    灣騰電公司會計傳票、帳冊、財務報表之登載、製作及審核
    ，並未依正常程序依原始憑證據實登載，並將原始憑證留存
    以供事後審核，竟完全決於被告鍾智義之個人意志，以口頭
    或便條紙方式指示丙○○登載、製作，被告甲○○亦按照所
    載之數據加以簽章確認。偌大公司財務狀況之紀錄，僅由被
    告2 人自行決定；且臺灣騰電公司確未購入如91年7 月31日
    至同年11月30日等5 月份之資產負債表上記載，價值530 萬
    9 千5 百元之機械設備，至為明顯。
  (二)雖然被告甲○○、鍾智義2 人於原審審理時雖均辯稱：上開
    資產負債表係因臺灣騰電公司當時為辦理增資，與精華電子
    公司洽談購買該公司之機械設備，後來改為雙方合作方案，
    故先將機械設備列於資產負債表中，提供精華電子公司參考
    ，僅係虛擬之資產負債表云云。然觀諸臺灣騰電公司91 年7
    月31日、8 月31日、9 月30日、10月31日、11月31日共5 月
    份之資產負債表（見94年度偵字第5911號卷第51至55頁），
    其標題明載「臺灣騰電科技有限公司資產負債表」，其下則
    註明日期，其次則依各會計科目記載名稱及數據繪製表格，
    於「固定資產」之「機械設備」項下，均記載金額「5,309,
    500 」。報表下端由右至左則依序留有「製表」、「執行長
    」、「副總」、「董事長」之簽章欄位，與一般正式之資產
    負債表無異，未見有何「專（僅）供○○用」、「參考用」
    、「非正式」、「試算」或其他足以表示並非正式資產負債
    表之相類文字。倘該報表果如被告2 人所辯僅係參考用、試
    算之虛擬報表，則如何與該公司正式之資產負債表區別；況
    前開資產負債表如係虛擬，則真正之資產負債表又何在，益
    徵前開資產負債表當係臺灣騰電公司唯一之正式資產負債表
    ，而非虛擬。參以證人即原精華電子公司（現改名為精騰電
    子公司）總經理己○○於原審審理時到庭證稱：91年2 、3
    月間，甲○○及鍾智義曾向伊詢問是否可出售伊公司之機器
    設備給他們，他們公司要辦理增資，5 月間伊確實有提供1
    份設備清單給他們，全部機器設備大約估價530 萬至540 萬
    之間，後來他們說增資沒有成功，機器不買了，因此沒有成
    交，所有機器都還在我們公司等語（見原審卷第121 頁），
    其於本院審理時亦為相同之證述，足認當時雖有洽談買賣機
    械設備但未成交乙事；其又於原審審理時另證稱：臺灣騰電
    公司並無提供任何資產負債表給我們公司，我們公司只是臺
    灣騰電公司的廠商，沒有他們公司的任何資料等語（見原審
    卷第122 頁）。足見並無所謂洽談買賣機械不成，轉為討論
    改以合作關係，並提供虛擬之資產負債表供精華電子公司審
    查等情，而係甲○○、鍾智義逕依己○○所提供之機器設備
    清單，指示會計人員丙○○虛列在資產負債表甚明。
  (三)又前開資產負債表中，除91年8 月31日之資產負債表下方之
    「製表」、「執行長」、「副總」、「董事長」簽章欄均為
    空白外，其他各月份之簽章情形如下：
  1.91年7 月31日之資產負債表：
    「製表」欄蓋有「丙○○91.8.13」之圓戳章。
    執行長欄位空白。
    「副總」欄有鍾智義簽名「鍾」並加註日期「8 ／31」。
    「董事長」欄有甲○○簽名「朱」並加註日期「9／3」。
  2.91年9 月30日之資產負債表：
    「製表」欄蓋有「丙○○91.10.9」之圓戳章。
    「執行長」欄空白。
    「副總」欄有鍾智義簽名「鍾」並加註日期「10／14」。
    「董事長」欄蓋有「董事長甲○○91.10.14」之圓戳章。
  3.91年10月31日之資產負債表：
    「製表」欄蓋有「丙○○91.11.14」之圓戳章。
    「執行長」欄空白。
    「副總」欄有鍾智義簽名「鍾」並加註日期「12／18」。
    「董事長」欄蓋有「董事長甲○○91.12.23」之圓戳章。
  4.91年11月30日之資產負債表：
    「製表」欄蓋有「丙○○91.12.24」之圓戳章。
    「執行長」欄位空白。
    「副總」欄有鍾智義簽名「鍾」並加註日期「12／24」。
    「董事長」欄空白。
    依該報表之連續性，足認被告甲○○、鍾智義對於該公司自
    91年7 月至11月之資產負債表均在固定資產之機械設備項下
    填載530 萬9 千5 百元之金額，均知之甚詳，且故意為此記
    載無疑。
  (四)又於本院審理時被告2 人及其共同辯護人另辯稱：於確定購
    置機械設備後，即將其列入資產負債表中，於法並無不合。
    而該資產負債表均僅專供被告等參考使用，並未提出於第三
    人，而無致生損害之危險，應不構成犯罪。且被告2 人主觀
    上認已談妥購買機器設備，而將之列入資產負債表中，則將
    其記載於資產負債表內，即並無為不實記載之故意云云。然
    查，依己○○上開所證，該筆機械設備無論是否確已談妥敲
    定，則被告始終未付款，被告若確認已談妥即可記載於資產
    負債表中，則亦應將應付未付之款項記載於資產負債表中之
    「應付款項」欄內，始與事實相符，然被告2 人卻未交待公
    司會計為上開記載，此有上開資產負債表附卷可稽，則其上
    開所辯：於法並無不合、並無故意為不實記載之故意云云，
    實無足採信。另上開不實之記載接續5 個月，已如上述，其
    中91年7 月31日之資產負債表尚且於曾交付股東戊○○而行
    使，嗣戊○○擔任公司董事長而委請會計師查帳時始發現上
    情，此均為戊○○所陳明，業如上述，縱然被告未以91年會
    計年度之公司資產負債表申報營利事業所得稅使用，但上開
    其他每月定期製作之資產負債表既為上開不實記載且為上開
    使用，實難認其對於交易及股東無生損害之危險。故被告及
    其辯護人此部分所辯，亦無足採。
  (五)綜上，被告甲○○、鍾智義明知臺灣騰電公司並未購入金額
    530 萬9 千5 百元之機械設備，竟由被告鍾智義指示不知情
    之丙○○，在臺灣騰電公司91年7 月31日、8 月31日、9 月
    30 日 、10月31日、11月30日共5 月份之資產負債表之固定
    資產項下虛列上開機械設備項目及金額，再由被告甲○○所
    簽認，則被告2 人利用不正當方法，致使臺灣騰電公司財務
    報表中之資產負債表發生不實結果之犯行，堪予認定。渠等
    前開所辯，無非臨訟圖卸之詞，均無可採。
  (六)按本法（公司法）所稱公司負責人：在無限公司、兩合公司
    為執行業務或代表公司之股東；在有限公司、股份有限公司
    為董事。公司之經理人或清算人，股份有限公司之發起人、
    監察人、檢查人、重整人或重整監督人，在執行職務範圍內
    ，亦為公司負責人；又本法（商業會計法）所定商業負責人
    之範圍，依公司法、商業登記法及其他法律有關之規定，公
    司法第8 條、商業會計法第4 條分別定有明文。本件被告甲○○、鍾智義為上開行為時，分別為臺灣騰電公司之董事長
    、總經理，自均屬商業會計法第4 條所稱之商業負責人。次
    按財務報表包括下列各種：一、資產負債表。二、損益表。
    三、現金流量表。四、業主權益變動表或累積盈虧變動表或
    盈虧撥補表，商業會計法第28條第1 項亦規定明確。
  (七)被告甲○○與鍾智義2 人，均為商業會計法所定之商業負責
    人，業如上述，2 人明知該公司並未購置機械設備，推由鍾
    智義指示不知情之會計人員丙○○在91年7 月31日、8 月31
    日、9 月30日、10月31日、11月30日資產負債表固定資產項
    下虛列機械設備530 萬9 千5 百元，致使該財務報表發生不
    實之結果。核被告2人所為，均係犯商業會計法第71條第5款
    利用不正當方法，致使財務報表發生不實結果之罪。檢察官
    以被告鍾智義並無商業負責人之身分，而應適用刑法第31條
    第1 項規定，論以共同正犯，尚有未洽。又被告行為後，商
    業會計法業於95年5 月24日修正公布，其中第71條第5 款之
    法定刑由「5 年以下有期徒刑、拘役或科或併科新臺幣15萬
    元以下罰金」，修正為「5 年以下有期徒刑、拘役或科或併
    科新臺幣60萬元以下罰金」，比較修正後商業會計法第71條
    第5 款及修正前同款之規定，適用修正前之舊法之規定，對
    被告較為有利，依刑法第2 條第1 項前段之規定，自應適用
    行為時之舊法論處。原審辯護人雖稱被告2 人並未以上開資
    產負債表據以申報公司當年度之營利事業所得稅，且公司實
    無支出前開款項，對公司及股東均無損害等語。然財務報表
    係作為公司內控及對外說明公司財務狀況之主要依據，故而
    商業會計法第71條第5 款之罪，僅須以不正當方法，致使會
    計事項或財務報表發生不實之結果，即符合本罪之犯罪構成
    要件，立法意旨認上開行為當然足生損害於他人或公眾，不
    待就具體個案審認其損害之有無，故毋庸明文規定，否則不
    足達成促使商業會計制度步入正軌，商業財務公開，以取信
    於大眾，促進企業資本形成之立法目的，反足以阻滯商業及
    社會經濟之發展。準此，本件被告甲○○、鍾智義以上開不
    正當方法使臺灣騰電公司資產負債表發生不實之結果，即已
    該當本罪，至有無據此申報稅捐、有無支出致公司受有實際
    損害，在所不問。辯護人前開法律見解，尚屬無據，並非可
    採。被告2 人就前開以不正當方法，致使財務報表發生不實
    結果之犯行間，有犯意聯絡及行為分擔，應論以共同正犯。
    渠等利用不知情之會計人員丙○○虛列機械設備金額使資產
    負債表發生不實結果，均為間接正犯。又逐月在資產負債表
    上記載相同之固定資產機械設備金額，本質上具有反覆性與
    延續性，被告2 人5 次利用丙○○填製91年7 月至11月份之
    資產負債表，記載同筆機械設備金額，此乃會計業務之本質
    使然，於渠等主觀上，亦認每月作相同記載，無非係使資產
    負債表發生不實結果行為之一部分，以一違反商業會計法第
    71 條 第5 款之行為予以評價，較為合理，應屬接續犯，而
    為包括的一罪。至被告甲○○所犯上開公司法第9 條第1項
    前段之罪與商業會計法第71條第5 款之2 罪間，犯意各別，
    行為互殊，檢察官認有牽連關係，容有未洽，應予分論併罰
    。又移送原審併辦部分（94年度偵字第20553 號）之犯罪事
    實與起訴部分為同一事實，併予敘明。
  (八)原審就被告2 人此部分所為，適用修正前商業會計法第71條
    第5 款，刑法第2 條第1 項、第11條前段、第28條、修正前
    刑法第41條第1 項前段，修正前罰金罰鍰提高標準條例第1
    條前段、第2 條規定，並審酌被告甲○○與被告鍾智義2 人
    ，不循正當商業會計制度製作財務報表，使公司財務狀況正
    確公開，反共同利用會計人員丙○○，以虛列機械設備之不
    正當方法，致使臺灣騰電公司之資產負債表發生不實之結果
    ，影響主管機關對公司管理之正確性，妨礙公司財務公開以
    取信公司股東及債權人，以促進資本形成，更阻滯商業及經
    濟正常發展，所生危害非輕。且事後猶虛詞狡辯，否認犯行
    ，犯罪後態度不佳，原應重懲；惟念渠等前無犯罪科刑紀錄
    ，有臺灣高等法院被告前案紀錄表2 份在卷可按，素行尚稱
    良好等一切情狀，就被告2 人此部分所為，分別量處有期徒
    刑6 月，並適用修正前刑法第41條第1 項前段規定，分別諭
    知易科罰金之折算標準，經核原判決此部分認事用法均無不
    合，量刑亦屬妥適，被告2 人猶執前詞上訴否認犯行，均無
    理由，此部分上訴應予駁回。
據上論斷，應依刑事訴訟法第368 條、第369 條第1 項前段、第
299 條第1 項前段、公司法第9 條第1 項，刑法第2 條第1 項、
第11條前段、修正前第41條第1 項前段、第2 項、第51條第5 款
，修正前罰金罰鍰提高標準條例第2 條，判決如主文。
本案經檢察官沈紹嘉到庭執行職務。
中　　華　　民　　國　　96　　年　　1 　　月　　17　　日
            刑事第七庭  審判長法  官     莊飛宗
                              法  官     孫啟強
                              法  官     邱明弘
以上正本證明與原本無異。
如不服本判決應於收受本判決後10日內向本院提出上訴書狀，其
未敘述上訴理由者，並得於提起上訴後10日內向本院補提理由書
狀（均須按他造當事人之人數附繕本）「切勿逕送上級法院」。
中　　華　　民　　國　　96　　年　　1 　　月　　17　　日
                              書記官  黃玉珠
附錄本案論罪科刑法條：
公司法第9 條
公司應收之股款，股東並未實際繳納，而以申請文件表明收足，
或股東雖已繳納而於登記後將股款發還股東，或任由股東收回者
，公司負責人各處5 年以下有期徒刑、拘役或科或併科新臺幣50
萬元以上250 萬元以下罰金。
有前項情事時，公司負責人應與各該股東連帶賠償公司或第三人
因此所受之損害。
第一項裁判確定後，由檢察機關通知中央主管機關撤銷或廢止其
登記。但裁判確定前，已為補正或經主管機關限期補正已補正者
，不在此限。公司之設立或其他登記事項有偽造、變造文書，經
裁判確定後，由檢察機關通知中央主管機關撤銷或廢止其登記。
商業會計法第71條
商業負責人、主辦及經辦會計人員或依法受託代他人處理會計事
務之人員有左列情事之一者，處5 年以下有期徒刑、拘役或科或
併科新臺幣15萬元以下罰金：
一  以明知為不實之事項，而填製會計憑證或記入帳冊者。
二  故意使應保存之會計憑證、帳簿報表滅失毀損者。
三  意圖不法之利益而偽造、變造會計憑證、帳簿報表內容或撕
    毀其頁數者。
四  故意遺漏會計事項不為記錄，致使財務報表發生不實之結果
    者。
五  其他利用不正當方法，致使會計事項或財務報表發生不實之
    結果者。
